臺灣臺南地方法院刑事判決　　　　　　　94年度訴字第1004號
公　訴　人　臺灣臺南地方法院檢察署檢察官
被　　　告　甲○○
選任辯護人　謝國允律師
上列被告因偽造有價證券案件，經檢察官提起公訴（94年度偵字
第7552號），本院判決如下：
    主  文
甲○○意圖供行使之用，而偽造有價證券，處有期徒刑貳年，緩
刑參年。票號２３０７１３號、發票日民國九十三年一月六日、
到期日民國九十三年一月十五日、面額新台幣捌拾萬元之本票上
，關於偽造共同發票人「林士傑」部分，沒收之。
    事  實
一、甲○○係「泉溢化學有限公司」之負責人，於民國九十三年
    一月六日某時，在台南縣永康市○○路○段二九七號「永發
    當舖」，向「永發當舖」負責人乙○○借款新台幣（下同）
    八十萬元，因甲○○所提供擔保不足，乙○○不願核貸。甲
    ○○需款孔急，竟基於行使偽造有價證券及為自己不法之所
    有之意圖，未先取得其夫林士傑之同意，在不詳之處所，於
    票號２３０７１３號之本票上偽簽「林士傑」之署名於本票
    之發票人欄，充為共同發票人，並填寫金額八十萬元、發票
    日九十三年一月六日、到期日為九十三年一月十五日（下稱
    系爭本票）。甲○○完成系爭偽造之本票後，即持系爭本票
    至「永發當舖」向乙○○調借現金，並向乙○○佯稱該本票
    係與其夫共同簽發，以資為借款之擔保，使乙○○陷於錯誤
    ，扣除一個月之利息三萬二千元（月息四分）後，將七十六
    萬六千八百元借與甲○○。嗣於九十三年八月三日，賴秀鳳
    於未被有偵查犯罪權限之公務員或機關知悉其犯罪前，向檢
    察官自首係其於系爭本票上偽造其夫「林士傑」之署名向「
    永發當舖」之負責人乙○○借款，乙○○始知上情。
二、案經臺灣台南地方法院檢察署檢察官偵查起訴。
    理  由
一、訊據被告甲○○坦承其於前揭時、地未經其夫林士傑之同意
    ，於系爭本票之發票人欄上偽造「林士傑」之署名，而偽造
    系爭本票，後再持之向「永發當舖」之乙○○借款之情坦承
    不諱，此部分核與證人乙○○之證述相符，並據其夫林士傑
    於偵訊時證述屬實，並有系爭本票影本一紙在卷可按。又系
    爭本票上發票人欄林士傑之署名，確係被告所偽簽，亦有法
    務部調查局九十四年二月二十一日調科貳字第09400073960
    號鑑定通知書一份在卷可稽。事證明確，被告偽造系爭本票
    之犯行，足堪認定。
二、前揭詐欺之事實，被告甲○○則矢口否認，辯稱係於其向乙
    ○○借款時，乙○○要脅其必須簽署其夫林士傑之姓名，以
    共同擔保，因時間緊迫，方偽造「林士傑」之署名於系爭本
    票上云云。惟查：
（一）證人乙○○於本院審理時證稱：「這張本票她拿來的時候
      就這樣，我問她為何寫她先生的名字，她說她先生沒有空
      ，在送貨，所以先寫好，她自己拿過來。」（見本院審理
      筆錄第5頁）、「這張本票不是在我店裡面寫的，我沒有
      注意到為何兩人簽名，本票上只有被告的指印。」（見本
      院審理筆錄第10、11頁）、「她講的讓我心服口服，我當
      時也沒有照會她先生，這是我的疏忽。」（見本院審理筆
      錄第6頁）等語；於偵訊時證稱：「我沒有要求她開本票
      ，只是要她回去找擔保品，之後甲○○就拿本票來給我，
      她拿來時本票上已簽好甲○○、林士傑的名字。」、「我
      不知道本票上為何沒有蓋指印。」（見偵卷第23頁）等語
      ，可知被告前揭辯詞為證人乙○○所否認。
（二）被告指稱其係受到證人乙○○之唆使，當場在「永發當舖
      」簽立本票，並偽造林士傑之署名，其理由為：「因本票
      上雖有兩個署名，但僅一枚指印，而證人乙○○為當舖業
      者，不可能未注意到此點，顯見其教唆被告偽造林士傑之
      簽名。」云云。而證人乙○○之理由則為：「該本票係被
      告所有，於向其提出時已簽名蓋指印，其未注意筆跡是否
      相同、亦未注意到僅有一個指印，其未照會被告之夫係其
      疏忽。」等語。觀之被告與證人乙○○二人前揭所持之理
      由，雖均非無所據，但重點仍要回歸到有無證據證明被告
      所辯之情是否屬實。惟遍查本案卷內之證據，並無任何積
      極、消極之證據，足以證明系爭本票被告是在「永發當舖
      」內所簽發、被告之所以在系爭本票上偽造「林士傑」之
      署名係證人乙○○所教唆。況證人乙○○前揭所述之理由
      ，亦無法認定其無發生之可能，自難憑被告之片面供述，
      即遽認被告於系爭本票偽簽「林士傑」之署名係證人乙○
      ○所教唆偽造及被告持系爭本票向證人乙○○借款時，證
      人乙○○並未因而陷於錯誤。
（三）按民間借貸之常情，若未提供確實之擔保（指物保），而
      僅提供本票一紙，如於本票上欠缺共同發票人或擔保人，
      以擔保票款之清償，借款人不會同意此筆借款。查：證人
      乙○○於本院證稱：「如果我知道被告簽發系爭本票沒有
      經過林士傑之同意，我不會接受這張本票，也不會把錢借
      給被告。」等語，正係與上情相符。本案證人乙○○之所
      以會將款項借予被告，係因被告所提擔保之系爭本票為被
      告與其夫林士傑所共同簽發以作擔保，否則根本不會借款
      給被告。又縱認被告辯稱證人乙○○曾說：「這次他就是
      要求一定要用我先生的名義開立本票，才要借我，所以他
      唆使叫我簽的．．」等語屬實（見本院審理筆錄第10頁）
      。惟本次被告向證人乙○○借款，被告並未提供任何物保
      以本件貸款之擔保，證人乙○○要求被告須以其夫為本票
      之共同發票人以擔保票款，並無任何不妥之處。被告前揭
      所述，尚不足以認定證人乙○○有教唆被告無須經其夫林
      士傑之同意，即可偽造林士傑之署名於本票發票人欄處。
      茲於系爭本票上「林士傑」之署名既為被告所偽造，被告
      再持之向證人乙○○借款，使原本不會將款項借與被告之
      乙○○因有擔保之故，因而將款項出借。被告此舉自有致
      證人乙○○陷於錯誤，且因而受有損害之情。
（四）被告於偵訊時供稱：「本次之借款係之前已向永發當舖借
      了二十四萬元，當天又借了五十六萬元，共八十萬元，之
      前簽發之二十四萬元本票當場就撕毀。」云云，即僅向「
      永發當舖」借款五十六萬元（偵卷第45頁）。惟查，此情
      亦為證人乙○○所否認，且亦無任證據證明被告前揭所述
      屬實。實難認定被告此次向「永發當舖」借款實際借得之
      款項僅五十六萬元。查本案既有系爭八十萬元之本票影本
      一紙為據，而證人乙○○又證稱「實際給她七十多萬元，
      我一月向她收三萬二千元利息，四分利。」等語，亦與常
      情相符。是本院認定本次被告向「永發當舖」所借之款項
      應係八十萬元，被告實際取得之金額為扣除一個月利息後
      之七十六萬八千元。
（五）綜上所述，可知被告所辯之詞，毫無所憑，不足採信，被
      告以系爭偽造之本票，持之向「永發當舖」之負責人乙○
      ○擔保借款，確有致乙○○陷於錯誤，始借予被告八十萬
      元。事證明確，被告前揭詐欺取財之犯行，洵堪認定。
三、核被告所為，係犯刑法第二百零一條第一項之偽造有價證券
    罪及第三百三十九條第一項詐欺取財罪。被告偽造署名為偽
    造有價證券之階段行為，不另論罪。其行使偽造有價證券之
    低度行為應為偽造有價證券之重度犯行所吸收，僅論以偽造
    有價證券罪。又行使偽造有價證券，以取得票面價值之對價
    ，固不另論詐欺罪，但如以偽造之有價證券供作擔保或作為
    新債清償而借款，則其借款之行為，為行使有價證券以外之
    另一行為，其間有方法結果關係，應論以詐欺罪之牽連犯，
    此有最高法院六十二年二月二十日刑庭庭長會議決定（一）
    可參。是被告持偽造之系爭本票供作擔保向他人借款部分，
    應另構成刑法第三百三十九條第一項之詐欺取財罪。被告所
    犯詐欺與行使偽造有價證券二罪間，有方法、結果之牽連關
    係，為牽連犯，應依刑法第五十五條之規定，從一重之偽造
    有價證券罪處斷。又被告於未被有偵查犯罪權限之公務員或
    機關知悉其犯罪前，向檢察官自首坦承前揭犯行並接受裁判
    ，應依刑法第六十二條前段規定減輕其刑。爰審酌被告係一
    時情急，思慮不週以致犯下本案之罪，而其後來所清償利息
    及以貨物抵償之數額，已剩三十七萬元（業據證人乙○○證
    述在卷，見本院審理筆錄第4頁），造成的損害非鉅，所生
    危害尚屬輕微及犯罪後坦承部分犯行，態度良好等一切情狀
    ，量處如主文所示之刑。又被告甲○○前未曾受有期徒刑以
    上刑之宣告，有台灣高等法院被告全國前案紀錄表在卷可憑
    ，被害人即證人乙○○亦當庭表示希望給被告一個機會，被
    告經此教訓後，應知所警惕，信無再犯之虞，本院因認所宣
    告之刑以暫不執行為適當，併諭知緩刑三年，以勵自新。另
    按票據之偽造或票據上簽名之偽造，不影響於真正簽名之效
    力，票據法第十五條定有明文。查本件系爭本票係以被告甲
    ○○及其夫林士傑為共同發票人，僅林士傑為發票人部分係
    屬偽造，被告甲○○之簽名既為真正，則其為發票人部分則
    仍屬有效之票據，不在應依法沒收之列，有最高法院八十四
    年台上字第一五五０號判例意旨可資參照。是以本件系爭本
    票僅偽造共同發票人「林士傑」部分，應依刑法第二百零五
    條之規定，諭知沒收。
據上論斷，應依刑事訴訟法第二百九十九條第一項前段、刑法第
二百零一條第一項、第三百三十九條第一項、第五十五條、第六
十二條前段、第七十四條第一款、第二百零五條，罰金罰鍰提高
標準條例第一條前段，判決如主文。
本案經檢察官羅瑞昌到庭執行職務。
中　　華　　民　　國　　94　　年　　9　　月　　29　　日
　　　　　　　　　刑事第十庭
    　                      　審判長法　官　 吳勇輝
    　                            　法　官   張維君
                                　　法　官　 蔡直青
以上正本證明與原本無異。
如不服本判決，應於收受送達後10日內向本院提出上訴書狀（應
附繕本）。
　　　　　　　　　　　　　　　　　　書記官   沈建杉
中　　華　　民　　國　　94　　年　　9 　　月　　29　　日
附錄本案論罪法條全文
刑  法
第 201 條
意圖供行使之用，而偽造、變造公債票、公司股票或其他有價
  證券者，處3年以上10年以下有期徒刑，得併科3千元以下罰金
  。
行使偽造、變造之公債票、公司股票或其他有價證券，或意圖
  供行使之用，而收集或交付於人者，處1年以上7年以下有期徒
  刑，得併科3千元以下罰金。
第 339 條
(普通詐欺罪)
意圖為自己或第三人不法之所有，以詐術使人將本人或第三人
  之物交付者，處5年以下有期徒刑、拘役或科或併科1千元以下
  罰 金。
以前項方法得財產上不法之利益或使第三人得之者，亦同。
前二項之未遂犯罰之。
